臺灣臺北地方法院民事判決　　　　　　　99年度重國字第28號
原　　　告　鄭釧義
　　　　　　潘慧真
上二人共同
訴訟代理人　曾國龍律師
　　　　　　曾梅齡律師
被　　　告　臺北市政府
法定代理人　郝龍斌
訴訟代理人　李宜光律師
複　代理人　王藹芸律師
上列當事人間請求國家賠償事件，本院於民國一百年三月七日言
詞辯論終結，判決如下：
    主  文
原告之訴及其假執行之聲請均駁回。
訴訟費用新台幣陸萬零肆佰元由原告負擔。
    事實及理由
一、原告起訴主張：原告之子鄭曜旻於民國九十八年十一月十四
    日深夜二十三時十分許騎乘車號六九六－ＣＫＷ機車，行經
    台北市○○○路○段往南（中山橋頭）之大轉彎且上升路段
    時，因事故地點發生處上方三盞路燈皆未亮燈，當時現場照
    度並未符合夜間照度十五ＬＵＸ之標準，且無設置任何柱狀
    護欄或軟質彈性桿及反光導標等必要性設施，鄭曜旻因此無
    法於第一時間內即時辨視並閃避前方凹凸不平之路面及數個
    占據半個車道且明顯突起而高低不均之人孔蓋，致鄭曜旻行
    經第一人孔蓋（指中華電信人孔蓋）時晃動不穩，經第二人
    孔蓋（指速博人孔蓋）附近不得不緊急煞車，鄭曜旻因而倒
    地，並從機車道直接彈向汽車道，遭同向車號○○五－ＦＰ
    公車輾壓，不幸傷重當場死亡，本件事故發生係因現場照度
    不足、路面凹凸不平及人孔蓋高低不均、未設置柱狀護欄或
    軟質彈性桿及反光導標等，被告機關對於公有公共設施設置
    或管理有欠缺所致，原告鄭釧義係鄭曜旻之父，已為鄭曜旻
    支出殯葬費新台幣（下同）十二萬一千零五十元、助學貸款
    八萬一千元，與另原告潘慧真即鄭曜旻之母，分別受有扶養
    費一百六十五萬六千七百六十七元、二百十二萬四千三百九
    十六元之損害，並遭喪子之痛，各受有三百萬元非財產上損
    害，經原告先以書面向被告請求，惟經被告機關拒絕賠償，
    爰依國家賠償法第三條第一項、民法第一百九十二條第一項
    、第二項、民法第一百九十四條規定，就前述殯葬費、助學
    貸款及扶養費、精神慰撫金其中部分金額提起本訴。並聲明
    ：被告應給付原告鄭釧義、潘慧真各三百萬元，及分別自起
    訴狀送達翌日起至清等償日止，按年息百分之五計算之利息
    ，並均願供擔保請准宣告假執行等語。
二、被告則以：依台北市政府警察局交通警察大隊道路交通事故
    初步分析研判表記載，鄭曜旻發生事故之肇事原因，為不明
    原因肇事以及無照駕駛，再依現場鄭曜旻機車煞車痕及第一
    道刮地痕共計八點三公尺，訴外人即當時與鄭曜旻同在前路
    口停等紅燈之機車騎士王偉丞於警方調查證述，鄭曜旻較其
    提早兩分鐘到達肇事地點，則以兩人停等紅燈之中山北路及
    通河街口距肇事地點約六百六十公尺換算，鄭曜旻當時時速
    應在五十至六十公里間，顯較肇事路段地面繪製時速二十五
    公里為高，且前述王偉丞於同一警詢筆錄證稱當時天候、視
    線良好，路面並無其他障礙物品等語，足見本件肇事原因係
    鄭曜旻超速，再依檢察官偵查時送請鑑定，依臺北市車輛行
    車事故鑑定委員會鑑定意見書及臺北市車輛行車事故鑑定覆
    議委員會鑑定覆議意見書記載肇事原因均為，鄭曜旻未減速
    慢行駕駛失控及無照駕駛，又案發當時事故發生路段，固有
    三盞路燈不亮，惟該路段上方因有國道一號高速公路、新生
    高架道路及中山橋設置之路燈照明，故現場亮度仍高於內政
    部九十八年四月所頒市區道路及附屬工程設計規範規定之十
    五ＬＵＸ照度，且事故發生路段路面並無凹凸不平、人孔蓋
    高低不均之情形，再者，柱狀護欄或軟質彈性桿及反光導標
    設置用途均在提醒駕駛人注意，本非作為阻隔機車滑向快車
    道之用，而系爭道路事故發生地點及前方段兩側，均已劃設
    道路邊線，足以提供駕駛人夜間行駛參考，且轉彎處亦已劃
    設槽劃線區○○○道及機慢車專用道，均足以提醒駕駛人分
    隔快、慢車道分向行駛，故無再設置柱狀護欄或軟質彈性桿
    及反光導標之必要，是本件交通事故鄭曜旻死亡結果與被告
    公共設施是否有設置或管理無關，而係鄭曜旻無照駕駛且超
    速駕駛所致，另原告未提出其家庭之全戶實際所得金額相關
    憑證，逕以台北市家庭收支調查平均每戶消費性支出為計算
    扶養費之依據，亦屬無據。為此聲明：駁回原告之訴及其假
    執行之聲請，如受不利之判決，願供擔保請宣告免為假執行
    等語置辯。
三、原告主張之上揭原告之子鄭曜旻於九十八年十一月十四日深
    夜二十三時十分許騎乘車號六九六－ＣＫＷ機車，行經台北
    市○○○路○段北往南中山橋頭路段時，因煞車不及倒地，
    從機車道直接彈向汽車道，遭同向車號○○五－ＦＰ公車輾
    壓，不幸傷重當場死亡，原告依國家賠償法請求被告賠償，
    經被告機關於九十九年六月十五日函復拒絕賠償，及事故發
    生當時現場有三盞路燈未亮，該路段夜間標準照度應為十五
    ＬＵＸ，且事故發生現場當時並無設置軟質彈性桿、柱狀護
    欄及反光導標，又本件事故曾經檢察官送請鑑定及覆議，鑑
    定及覆議肇事原因均為：原告之子鄭曜旻未減速慢行駕駛失
    控及無照駕駛等事實，為被告所不爭執，並有原告提出之原
    告戶籍謄本、鄭曜旻除戶戶籍謄本、相驗屍體證明書、現場
    照片、國家賠償請求書、被告拒絕賠償函、台北市政府工務
    局新建工程處函、交通事故初步分析研判表、道路交通事故
    現場圖等件為證，自堪信為真正。
四、本件經兩造協議簡化爭點如下（見本院卷第一三八頁）：
  (一)案發當時現場照度實際為若干？
  (二)現場路面是否凹凸不平、人孔蓋高低不均？
  (三)現場有無設置軟質彈性桿、柱狀護欄、反光導標之必要？
  (四)本件損害發生與被告未設置軟質彈性桿、柱狀護欄、反光導
    標，照度是否足夠、路面是否凹凸不平、人孔蓋是否凹凸不
    均間有無因果關係？又本件損害之發生與鑑定報告所載鑑定
    意見關於鄭曜旻無照駕駛及未減速駕慢行駛失控間有無因果
    關係？
  (五)扶養費依主計處調查九十七年度臺灣區台北市家庭收支調查
    平均每戶消費性支出（附件四）是否合理？
五、本件原告主張被告國家賠償法第三條第一項規定負損害賠償
    責任等情，則為被告所否認，並以前揭情辭置辯。經查：
  (一)原告主張本件車禍事故發生原因，係因現場照度不足所致，
    固據兩造到庭確認事故發生當時現場確有三盞路燈未亮，惟
    該路段夜間標準照度為十五ＬＵＸ等情，並為兩造所不爭執
    （見本院卷第一三八頁），復有被告提出之市區道路及附屬
    工程設計規範（見本院卷第一三二頁）在卷可參，自堪信屬
    實，則該路段段夜間三盞路燈未亮情況下，照度是否仍可達
    十五ＬＵＸ，應由被告舉證以實其說，就此被告已提出現場
    實測照片（見本院卷第一○三頁）為證，依該照片所示路燈
    未亮且天色灰暗情形下，該處夜間照度已超過十五ＬＵＸ，
    再依原告提出之事故次日所拍攝現場夜間照片（見本院卷第
    三二頁）觀之，沿路均有白色亮燈，路面兩側所繪白實線及
    限速二十五公里及慢行標線，均清晰可見，遠方燈光亮處，
    稍有灰暗，但仍可看出路沿邊界、前方車輛尾燈及路況彎線
    弧度，足見被告抗辯該路段上方因有國道一號高速公路、新
    生高架道路及中山橋設置之路燈照明，故當地雖有三盞路燈
    不亮，惟照度仍高於標準照度十五ＬＵＸ等語，應堪採信。
    是以原告主張本件車禍事故發生之原因，係因現場三盞路燈
    不亮而照度不足所致云云，尚非可採。
  (二)又原告主張事故發生現場之路面凹凸不平，人孔蓋占據半個
    車道且明顯突起而高低不均，致鄭曜旻無法於第一時間內即
    時辨視並閃避，故於行經第一人孔蓋（指中華電信人孔蓋）
    時晃動不穩，經第二人孔蓋（指速博人孔蓋）附近不得不緊
    急煞車，為本件車禍事故發生之原因等情。惟依原告提出之
    事故現場照片（見本院卷第三二頁至第三六頁、第六八頁至
    第六九頁），對照被告提出之現場照片（見本院卷第九八頁
    至第一○二頁）觀之，現場路面並無凹凸不平之情事，原告
    所指人孔蓋亦無明顯突起而高低不均之情形，此觀前揭原告
    提出之第二人孔蓋照片（見本院卷第三三頁）、被告提出兩
    人孔蓋相關位置照片（見本院卷第九八頁）及被告提出第一
    人孔蓋照片（見本院卷第一○○頁至第一○二頁）觀之，甚
    為明顯，又原告所指第一人孔蓋寬僅約八十三公分，該路段
    則寬約四點五公尺，第二人孔蓋位置緊臨該路段右側白實線
    ，顯然均無占據半個路面之情事，此除有前揭原告提出之第
    二人孔蓋照片及被告提出第一人孔蓋照片（見本院卷第三三
    頁、第一○一頁）在卷可閱外，並有道路交通事故現場圖（
    見本院卷第九七頁）記載路面寬度在卷可稽，再依前開道路
    交通事故現場圖可知，鄭曜旻騎乘機車之煞車痕起點距快慢
    分隔島延伸線一點二公尺、距障礙物線右緣一公尺、向東南
    延伸三點四公尺至障礙物線右緣，第一道刮地痕起點則距障
    礙物線右緣零點七公尺、向南南東延伸四點九公尺至障礙物
    線左緣（參見臺北市車輛行車事故鑑定覆議委員會鑑定覆議
    意見書），足見該煞車痕及第一道刮地痕均在路面左側，與
    原告所指人孔蓋位於路面中間右側及緊臨右側白實線，明顯
    有相當距離，亦難認鄭曜旻緊急煞車後發生事故，係因該路
    段設置人孔蓋位置或管理有何欠缺所致。
  (三)原告另主張系爭路段未設置柱狀護欄、軟質彈性桿及反光導
    標，為本件車禍事故發生之原因。惟所指公路法第五十八條
    第一項「公路主管機關為維護公路之安全及暢通，應於必要
    地點設置標誌、標線、號誌、護欄及行車分隔設施等交通安
    全工程設施」、道路交通標誌標線號誌設置規則第一百六十
    二條第一項「反光導標及危險標記，用以標示道路上之彎道
    、危險路段、路寬變化路段及路上有障礙物體，以促進夜間
    行車安全」、市區道路及附屬工程設計標準第八條第五款「
    市區道路及附屬工程規劃設計，視實際需要辦理下列調查及
    分析：五、其他經該管主管機關認有必要者」及臺北市市區
    道路管理規則第五十二條「市區道路得視需要設置永久性或
    臨時性之行人護欄或行車護欄」等規定，均係授權主管機關
    於「必要地點」設置護欄及行車分隔設施、「視需要」進行
    調查、分析或設置護欄，即賦予主管機關是否設置之裁量權
    ，並無強制規定主管機關應一律設置，而本件鄭曜旻行駛路
    段機慢車專用道，路面中央已繪有限速「二十五」公里及「
    慢」行標線，兩側繪有白實線為道路邊線，轉彎處並劃設槽
    劃線為障礙物以區○○○道及機慢車專用道，有前開兩造所
    提出照片在卷可稽，應認足以提醒駕駛人行駛該路段應減速
    慢行，並注意快慢車道分隔應分向行駛，是無再設置柱狀護
    欄、軟質彈性桿或反光導標之必要，至原告所指被告機關事
    故後，於現場已增設軟質彈性桿及反光導標，然此不過係針
    對違規或疏忽駕駛而加強安全措施所為，尚不能因此反推主
    管機關有此設置義務，故原告以此主張該路段設置或管理有
    欠缺致鄭曜旻發生死亡車禍事故云云，亦不足採。
六、按公有公共設施因設置或管理有欠缺，致人民生命、身體或
    財產受損害者，國家應負損害賠償責任，國家賠償法第三條
    第一項固有明文。惟所謂公共設施之設置有欠缺，係指公共
    設施建造之初，即存有瑕疵而言；管理有欠缺者，係指公共
    設施建造後未妥善保管，怠為修護致該物發生瑕疵而言。又
    人民依上開規定請求國家賠償時，尚須人民之生命、身體或
    財產所受之損害，與公有公共設施之設置或管理之欠缺，具
    有相當因果關係，始足當之。亦即在公有公共設施因設置或
    管理有欠缺之情況下，依客觀之觀察，通常會發生損害者，
    即為有因果關係，如必不生該等損害或通常亦不生該等損害
    者，則不具有因果關係（最高法院九十五年度台上字第九二
    三號判決參照）。本件事故發生後，台北市政府警察局交通
    警察大隊道路交通事故初步分析研判表記載肇事原因係鄭曜
    旻不明原因肇事以及無照駕駛，有該研判表在卷可參（見本
    院卷第九六頁），警方調查時與鄭曜旻同在前路口停等紅燈
    之機車騎士王偉丞並證稱當時：天候、視線均良好，路面沒
    有其他障礙物品等語，業經本院調取臺灣臺北地方法院檢察
    署九十八年度偵字第二七四八九號案卷，核閱其警詢筆錄無
    訛，有該調查筆錄影本附卷可佐，又該案於檢察官偵查時送
    請鑑定，依臺北市車輛行車事故鑑定委員會鑑定意見書及臺
    北市車輛行車事故鑑定覆議委員會鑑定覆議意見書，記載肇
    事原因均為，鄭曜旻未減速慢行駕駛失控及無照駕駛，有前
    開案卷所附鑑定意見書及覆議意見書影本附卷可稽，顯然不
    能排除本件事故發生之原因，係因鄭曜旻駕車超速所致，且
    如前述，亦難認與系爭路段現場照度不足、路面凹凸不平及
    人孔蓋高低不均、未設置柱狀護欄或軟質彈性桿及反光導標
    所致，故不足認鄭曜旻死亡結果與被告公有公共設施之設置
    或管理間，有何相當因果關係之存在。
七、從而，原告依國家賠償法第三條第一項及民法第一百九十二
    條第一項、第二項、第一百九十四條規定，訴請被告給付原
    告鄭釧義殯葬費、助學貸款及部分扶養費、精神慰撫金，給
    付原告潘慧真部分扶養費、精神慰撫金，及分別自起訴狀送
    達翌日起算之法定遲延利息，均無理由，應予駁回。原告之
    訴既經駁回，其假執行之聲請亦失所附麗，應併予駁回。
八、本件事證已臻明確，兩造其餘主張陳述及所提之證據，與判
    決結果不生影響，爰不一一另行論述，附此敘明。
九、據上論結，本件原告之訴為無理由，依民事訴訟法第七十八
    條，判決如主文。
中    華    民    國   100    年    3     月    28    日
                  民事第一庭    法  官  劉台安
以上正本係照原本作成
如對本判決上訴，須於判決送達後二十日內向本院提出上訴狀。
如委任律師提起上訴者，應一併繳納上訴審裁判費。
中    華    民    國   100    年    3     月    28    日
                                書記官  曹瓊文